最高法院民事判決　　　　　　　　　　　　　　　八十七年度台上字第二一三七號
　　上　訴　人　蔡淑娟
　　被 上訴 人　宋勝陽
右當事人間請求離婚事件，上訴人對於中華民國八十六年十二月二十三日台灣高等法
院第二審判決（八十六年度家上字第一八號），提起上訴，本院判決如左：
    主  文
原判決廢棄，發回台灣高等法院。
    理  由
本件原審維持第一審所為上訴人敗訴之判決，駁回上訴人之上訴及追加之訴，無非以
：本件上訴人所主張，伊與被上訴人於民國八十年五月間結婚，婚後共同居住於基隆
市○○路二九四號三樓（下稱基隆住所），並於八十二年間生有一子。惟自八十三年
間起，被上訴人即屢屢藉故攜子不告而別，同年九月又再次子離家，至今仍不返家
，自此分居兩地。被上訴人欲濫用住所指定權，強令其遷離基隆住所，並阻撓其探視
幼兒。伊於八十五年間至台北縣永和市○○街六九巷四號（下稱永和住所）探望幼子
時，當場遭被上訴人姊姊宋瑞梅毆打，被上訴人竟不思保護；伊提出共同居住永和住
所，亦為被上訴人所拒。至此被上訴人以拒絕伊探視幼子暨對伊不聞不問之方式為傷
害伊之利器，兩造婚姻以致無法維繫之程度，因認有民法第一千零五十二條第一項第
三款、第二項規定之情事，訴請判准上訴人與被上訴人離婚。經查，上訴人於八十年
五月十二日與被上訴人結婚，同年月十五日即設籍於永和住所與被上訴人同戶籍，有
戶籍謄本在卷可稽。依民法第一千零零二條之規定，妻以夫之住所為住所，縱認兩造
於結婚時，有約定住所在基隆市上址，但在兩造婚姻關係存續中，夫亦可變更其住所
。矧被上訴人自七十九年二月十二日起即任職於台北市○○○路○段七七號二二樓中
鼎工程股份有限公司，有被上訴人提出之在職證明書為證。被上訴人由永和住所上班
亦較基隆住所近很多，節省許多時間。而證人高學育、楊瑞蘭及蔡陳金足亦證明上訴
人曾與被上訴人同居於永和住所，其證言核與事實相符，應可採信。則兩造之住所應
係設在永和市。上訴人雖主張，被上訴人婚後即屢次無故子離去原約定之基隆住所
，置夫妻同居義務於不顧云云，惟因被上訴人之住所係在永和市，其子住於該處，
並無不合。上訴人不願隨同被上訴人居住於永和市，造成分居之事實，影響其身心之
健康等，皆係上訴人不願住於永和住所，其責任應由上訴人所自負。其依民法第一千
零五十二條第二項訴請與被上訴人離婚，即無理由。次查，上訴人所追加主張之「不
堪同居之虐待」事實，均係發生於基隆住所之事，但查該處非兩造婚後之住所，被上
訴人居住永和住所，上訴人亦曾數次至上址探望幼子，有照片八張附卷可稽。前述證
人高學育、楊瑞蘭、蔡陳金足亦均見過上訴人住於永和住所。在本件訴訟繫屬中，上
訴人指稱其曾至永和住所，但被上訴人不讓其進入，固有石玉光律師作證。但此事之
發生係在本件訴訟進行中，兩造難免有意氣之爭，偶然一次之事件，作為不堪同居之
虐待之證據，尚不足採。是以上訴人以其受不堪同居之虐待為由，訴請離婚，亦嫌無
據等詞。為其判斷之基礎。
按夫妻間不堪同居之虐待，包括身體上及精神上不堪同居之虐待。究竟有無此種虐待
，須從夫妻之一方對待他方，是否處於誠摯基礎而為觀察。此誠摯基礎若未動搖，則
偶有勃谿，固難謂為不堪同居之虐待；若已動搖，終日冷漠相對，亦難謂非虐待。故
一方主張受有他方不堪同居之虐待時，必須就雙方共同生活的全盤情況為觀察，以斷
定其有無。查，上訴人於原審陳稱：「宋勝陽父親是鐵路局公務員，住在永和市○○
街六九巷四號，是公寓，佔一、二兩層，……，住家環境並非適宜，所以當我們要結
婚時，為了到底要住那裡產生困擾，最後我倆情商我父親買了在基隆市○○路二九四
號三樓的公寓。當初看房子時均由宋勝陽和我父親共同挑選及決定，因此我們婚後定
居在上開地址，室內家具也都是我與宋勝陽共同去選購與佈置。……，八十五年一月
我希望能看小孩一眼，更請求他及其父母、姊姊允許我帶兒子出去玩一、二小時後就
回來，不料其姊竟伸手毆打，趕我出家門，宋勝陽竟在一旁冷漠觀看，叫我心寒到冰
點，內心之創傷已達到極點。……，訴訟期間宋勝陽口口聲聲愛我，說要我回家團聚
。……，但當我要回去時，卻遭其拒於千里之外，不得其門而入，……」（見原審卷
第四八、九頁）；復主張：「我父親為了體恤他上下班之路途遙遠，買了一輛北都豐
田汽車（車號ＩＪ－０１４２）供他使用，……。宋勝陽住在永和其父母家時，口口
聲聲愛我，要我回去。……，但當我父母送我回去時，我在門外哭求，不得其門而入
。」各等語（見原審卷第一一一頁背面）。茍上訴人在基隆市之房子其購買情節，如
上訴人所稱，並由上訴人之父購車以解被上訴人上下班之勞累，則能否謂兩造於結婚
時，未約定婚後以基隆市之房子為住所，非無探討之餘地。又上訴人欲帶兒子出去玩
，竟遭被上訴人之姊所阻止毆打成傷，亦有判決書在卷可稽。上訴人於事後是否能夠
平安無事地在永和住所與被上訴人及其姊等家人共同生活，即非無疑。另於八十五年
十一月十一日第一審審理時，被上訴人稱，她來探視孩子時，我們也要求她回永和來
，但她不肯等語（見第一審卷第二○頁背面）。然上訴人之訴訟代理人石律師於原審
八十六年七月十日審理時稱：「二月二十四日我與蔡淑娟的父母與蔡淑娟帶著行李要
回宋勝陽家，曾在門外叫了一個多小時，請宋勝陽開門讓蔡淑娟進去，均被拒在門外
」（見原審卷第一○四、五頁）。果有其事，於未就兩造相處之全盤情況，觀察有無
動搖誠摯基礎，即謂此事發生在訴訟進行中之意氣之爭，為偶然事件，不能認為不堪
同居之虐待云云，即有可議。上訴論旨，指摘原判決不當，求予廢棄，非無理由。
據上論結，本件上訴為有理由，依民事訴訟法第四百七十七條第一項、第四百七十八
條第一項，判決如主文。
中      華      民      國    八十七    年      九      月     十一     日
                              最高法院民事第三庭
                                  審判長法官  范  秉  閣
                                        法官  朱  建  男
                                        法官  曾  煌  圳
                                        法官  許  澍  林
                                        法官  鄭  玉  山
      右正本證明與原本無異
                                              書  記  官
中      華      民      國    八十七    年      九      月    二十九    日
